---
layout: page
title: "데이터 과학을 위한 R 알고리즘"
subtitle: "기각 표본추출법(Acceptance-Rejection Sampling)"
author:
- name: "이광춘"
  affiliation: "[Tidyverse Korea](https://www.facebook.com/groups/tidyverse/)"
tags: ["데이터 과학", "Data Science", "데이터 사이언스", "Monte Carlo", "Acceptance-Rejection Sampling", "과학기술"]
date: "`r Sys.Date()`"
output:
  html_document: 
    include:
      after_body: footer.html
      before_body: header.html
    theme: default
    toc: yes
    toc_depth: 2
    toc_float: true
    highlight: tango
    code_folding: show
    number_section: true
    self_contained: yes
editor_options: 
  chunk_output_type: console
bibliography: bibliography-algorithm.bib
csl: biomed-central.csl
---

```{r setup2, include=FALSE}
knitr::opts_chunk$set(echo = TRUE, message=FALSE, warning=FALSE,
                      comment="", digits = 3, tidy = FALSE, prompt = FALSE, fig.align = 'center')

library(reticulate)
```

# 기각 표본추출법 {#rejection-method}

기각 표본추출법(Acceptance-Rejection Sampling)은 특정 확률분포에서 표본을 추출하는데 효율적이기 때문에 많이 사용된다. 즉 다음 두가지 조건이 만족되는 경우 유용하다.

-   확률밀도함수(PDF, Probality Density Function)을 알고 있어야 한다.
-   하지만, 직접 표본을 추출하는 것이 쉽지 않아야 한다.

# 수식 일반화 {#math-rejection}

# R 코드 [^kai-rejection] {#rejection-r-code}

[^kai-rejection]: [Allen Kei (2018. 5. 22), "R Tutorial 28: Acceptance Rejection Method for Sampling (Envelope a Distribution)"](https://www.youtube.com/watch?v=WFswb-zLe4Y)

다음 함수에서 확률표본을 추출하는 문제를 풀어보자. 
먼저 다음 함수가 확률밀도함수가 되는지 확인해야 한다. 즉, 확률은 모든 경우의 수를 더할 경우 1이 되어야 한다.

https://equplus.net/

$\sqrt{ \frac{2}{\pi} } \times \exp\biggl(\ -\frac{x^2}{2} \biggr)$

```{r}
library(latex2exp)
library(Hmisc)

latexTranslate("1/2*x^2")

# Tex("$\\sqrt{ \\frac{2}{\\pi} } \\times \\exp\\biggl(\\ -\\frac{x^2}{2} \\biggr)$", output='expression')

```


```{r stat-function}
library(tidyverse)

ggplot(data.frame(x = rnorm(1000)), aes(x)) +
  geom_density() +
  stat_function(fun = dnorm, colour = "red")
```



$X \sim \mathcal{N}(\mu,\,\sigma^{2})$



