---
layout: page
title: xwMOOC 모형
subtitle: "R 알고리즘 코딩"
author:
    name: xwMOOC
    url: https://www.facebook.com/groups/tidyverse/
    affiliation: Tidyverse Korea
date: "`r Sys.Date()`"
output:
  html_document: 
    toc: yes
    toc_float: true
    highlight: tango
    code_folding: show
    number_section: true
    self_contained: true
editor_options: 
  chunk_output_type: console
---

```{r setup, include=FALSE}
knitr::opts_chunk$set(echo = TRUE, message=FALSE, warning=FALSE,
                      comment="", digits = 3, tidy = FALSE, prompt = FALSE, fig.align = 'center')

```


# 알고리즘 분석 [^priori-analysis-posteriori] {#algorithm-analysis}

[^priori-analysis-posteriori]: [Abdul Bari (2018), "Algorithms"](https://www.youtube.com/channel/UCZCFT11CWBi3MHNlGf019nw)

| 알고리즘 (Algorithm)       | 프로그램(Program)         |
|---------------------------|---------------------------|
| 설계(Design) 시간          | 구현(Implementation) 시간 |
| 도메인 지식(Domain Knowledge) | 프로그래머       |
| 임의 언어(수학 등)         | 프로그래밍 언어(C/C++, R, 파이썬) |
| 하드웨어 및 운영체제 독립  | 하드웨어 및 운영체제 의존   |
| 알고리즘 분석             | 프로그램 테스트   |


| 사전 분석(Priori Analysis) | 사후 검정(Posteriori Testing) |
|---------------------------|---------------------------|
| 알고리즘                   | 프로그램                  |
| 프로그래밍 언어 독립적      | 프로그래밍 언어에 의존     |
| 하드웨어 독립적            | 하드웨어에 의존            |
| 시공간(Time & Space) 함수  | 실행시간과 저장공간 점검   |

알고리즘 특성

1. 입력(Input) - 없거나 그 이상
1. 출력(Output) - 최소 1개 이상
1. 명확함(Definiteness) - 변하지 않는 명확한 작업단계를 가져야 함. $\sqrt{-1}$
1. 유한성(Finiteness)
1. 유효성(Effectiveness): 구현할 수 있고 실용적이어야 함. 


# 알고리즘 작성 {#how-to-write-algorithm}

```{r pseudo-code-swap, eval=FALSE}

알고리즘 swap(a,b)
{
  temp = a;
  a = b;
  b = temp;
}
```

```{r pseudo-code-swap-r}

swap <- function(a,b) {
  
  temp  <- a
  a     <-  b
  b     <-  temp
  result <- c(a, b)
  return(result)
}

swap(1,2)
```

알고리즘 성능평가

1. 시간 (Time) : 얼마나 빠른가?
1. 공간 (Space) : 얼마나 메모리를 적게 사용하는가?
1. 네트워크 부하: 클라우드 시대 강조됨.
1. 전력(Power) 사용량
1. CPU 레지스터

상기 알고리즘(`swap`)에 대해서 시간 복잡도와 공간 복잡도는 다음과 같다.

- $f(n) = 4$ : 4단계
- $S(n) = 4$ : `a`, `b`, `temp`, `result`

사실, 이런 단순한 경우 알고리즘 성능평가가 무의미하지만, 지금에서 화성에 가는 알고리즘을 
제작할 경우 시간 복잡도와 공간복잡도 뿐만 아니라 다양한 요인을 고려해야된다. 이유는 
어떤 알고리즘을 취하냐에 따라 결과가 극도로 달라지기 때문이다.

```{r frequency-count-method}
A <- c(8,3,9,7,2)

calculate_sum <- function(A, n) {
  sum_val <- 0
  for(i in 1:n) {
    sum_val <- sum_val + A[i]
  }
  return(sum_val)
}

calculate_sum(A, 1)
calculate_sum(A, 2)
calculate_sum(A, 5)

```

Frequency Count Method을 적용하여 상기 `calculate_sum()` 함수를 분석하면 다음과 같다.

- 시간 복잡성: $f(n) = 2n + 3$
    - `for` 루프 $n+1$, `sum_val` $n$, 반환 1 = $2n+3 \approx O(n)$ 
- 공간 복잡성: $S(n) = n + 3$
    - `A - n`, `n - 1`, `sum_val - 1`, `i = 1` = $n + 3 \approx O(n)$

```{r frequency-count-method-matrix-sum}
A <- diag(x = 1, nrow=3, ncol=3)
B <- matrix(1:9, nrow=3)

matrix_sum <- function(A, B, n) {
  sum_mat <- matrix(1:(n*n), nrow=n)
  
  for(i in 1:n) {
    for(j in 1:n) {
      sum_mat[i,j] <- A[i,j] + B[i,j]
    }
  }
  return(sum_mat)
}

matrix_sum(A,B,1)
matrix_sum(A,B,2)
matrix_sum(A,B,3)
```

Frequency Count Method을 적용하여 상기 행렬 합을 구하는 `matrix_sum()` 함수를 분석하면 다음과 같다.

- 시간 복잡성: $f(n) = 2n^2 + 2n +1 \approx O(n^2)$
    - `for(i in 1:n)` &rarr; $n+1$
    - `for(j in 1:n)` &rarr; $n \times (n+1)$
    - `sum_mat[i,j] <- A[i,j] + B[i,j]` &rarr; $n \times n$
- 공간 복잡성: $S(n) = 3n^2 + 3$
    - `A`, `B`, `sum_mat` &rarr; $n^2$
    - `n`, `i`, `j` &rarr; $3$
