---
layout: page
title: 데이터 과학을 위한 R 알고리즘
subtitle: 확률의 역사 (Classic Problems of Probability)
date: "`r Sys.Date()`"
output:
  html_document: 
    toc: yes
    keep_md: yes
  pdf_document:
    latex_engine: xelatex
mainfont: NanumGothic
---

```{r, include=FALSE}
source("tools/chunk-options.R") 

knitr::opts_chunk$set(echo = TRUE, warning=FALSE, message=FALSE, fig.width = 12, fig.height = 10)

library(tidyverse)
library(ggthemes)
library(extrafont)
library(hrbrthemes)
loadfonts()

library(timelineS) # devtools::install_github("daheelee/timelineS")
library(tidyverse)
library(lubridate)
library(dice)
library(Rdice)

options(scipen = 999)
options(family="NanumGothic")
```

## 1. 역사적인 확률문제 [^classic-problems-of-probability] {#histical-probability-problems}

[^classic-problems-of-probability]: [Prakash Gorroochurn (2016), "Classic Problems of Probability", Wiley](https://www.amazon.com/Classic-Problems-Probability-Prakash-Gorroochurn/dp/1118063252)


``` {r history-of-probability}
# 0. 환경설정 --------------
# library(timelineS) # devtools::install_github("daheelee/timelineS")
# library(tidyverse)
# library(lubridate)

# 1. 확률의 역사 데이터 --------------
history_df <- tribble(
    ~event, ~event_date, ~event_eng,
    "카다노 - 확률게임", "1564-07-01", "Cardano - Games of Chance",
    "갈릴레오 - 주사위에 대한 발견", "1620-07-01", "Galileo - a Discovery Concerning Dice",
    "슈발리에 드 메레 - 주사위 문제", "1654-07-01", "Chevalier de Mere - The Problem of Dice",
    "슈발리에 드 메레 - 지분분할 문제", "1654-07-01", "Chevalier de Mere - The Problem of Points",
    "호이겐스 - 도박꾼의 파산", "1657-07-01", "Huygens and the Gambler’s Ruin",
    "피에르 레몽 드 몽모르 조우", "1708-07-01", "Rencontres with Montmort",
    "야코프 베르누이 - 황금정리", "1713-07-01", "Jacob Bernoulli and his Golden Theorem",
    "다니엘 베르누이 - 세인트 피터스버그 문제", "1738-07-01", "Daniel Bernoulli and the St. Petersburg Problem",
    "달랑베르 - 동전던지기", "1754-07-01", "d’Alembert and the Croix ou Pile Article",
    "달랑베르 - 도박사의 오류", "1761-07-01", "d’Alembert and the Gambler’s Fallacy"
)

history_df <- history_df %>% 
    mutate(event_date = ymd(event_date))

# 2. 확률의 역사 연대기 --------------

timelineS(history_df, main = "확률 연대기", buffer.days = 3600,
          label.direction = "up", label.length = c(0.2,0.8,0.4,1.2), label.position = 3,
          labels = paste0(history_df[[1]], "(", as.character(year(history_df[[2]])), ")", "\n", history_df[[3]]) )
```

## 2. 연대별 중요 확률 문제 {#classic-probability-problems}

### 2.1. 카다노 - 확률게임 {#cardano-1564}

**문제:** 적어도 한번 눈이 6개인 주사위면이 나오려면 공정한 주사위를 최소 몇번 던져야할까? - 
"How many throws of a fair die do we need in order to have an even chance of at least one six?"

- 주사위를 한번 던져 주사위 눈이 6개인 면이 나올 사건을 $A$로 정의
- 사건 $A$에 따라 확률은 $p_A = \frac{1}{6}$
- 사건 $A$가 발생하지 않을 확률은 $1 - p_A = 1 - \frac{1}{6} = \frac{5}{6}$
- 주사위를 던지는 사건의 독립성을 가정하면,

$$\begin{align}
Pr(\text{n번 주사위를 던져 적어도 6면이 한번 이상 나올 확률}) & = 1 - Pr(\text{n번 주사위를 던져 한번도 6면이 나오지 않을 확률}) \nonumber \\
  & 1 - (1 - \frac{1}{6}) \times (1 - \frac{1}{6}) \times \cdots \times (1 - \frac{1}{6}) \\
  & 1 - \bigg(\frac{5}{6} \bigg)^n
\end{align}$$

이제 최소 횟수를 구하기 위해서 $1 - \bigg(\frac{5}{6} \bigg)^n \ge \frac{1}{2}$ 수식을 정리하면 다음과 같다.

$$n \ge \frac{ln(\frac{1}{2})}{ln(\frac{5}{6})} = 3.801784 \approx 4$$

즉, 4회 이상이 된다.

이를 R 코드로 작성해서 카다노 문제를 모의실험할 수 있다.

``` {r cardano-simulation, cache=TRUE}
# 2. 모의실험 ---------------

draw_dice <- function(nthrow=1) {
    draw_die <- rmultinom(n=1, size=nthrow, prob=rep(1/6,6))
    num_six <- ifelse(draw_die[6,1] == 0, 0, 1)
    return(num_six)
}

for(i in 1:50) {
    
    theory_val <- 1 - (5/6)^i 
    
    sim_val <- mean(replicate(10000, draw_dice(i)))
    
    cat("주사위던지기 횟수(n):", i, "이론값:", round(theory_val, 5), "확률값:", round(sim_val, 5), "\n")
}
```


### 2.2. 갈릴레오 - 주사위에 대한 발견 {#galileo-1620}

**문제:** 세개 주사위를 던져 합을 구한다. 서로 다른 6개 조합을 통해 주사위 던진 합 9, 10, 11, 12을 구할 수 있다.
그런데, 주사위 던진 합계 10 혹은 11이 9, 12 보다 더 왜 많이 나오는가?

"Suppose three dice are thrown and the three numbers obtained added. 
The total scores of 9, 10, 11, and 12 can all be obtained in six different combinations.
Why then is a total score of 10 or 11 more likely than a total score of 9 or 12?"

- 주사위 세개를 던진 합계가 9, 10, 11, 12인 경우를 표로 정리하면 결과를 쉽게 확인할 수 있다.

| 조합수| 9 | 조합수| 10 | 조합수| 11 | 조합수| 12 |
|:-----:|---|:-----:|----|:-----:|----|:-----:|----|
| 6-2-1 | 6 | 6-3-1 | 6  | 6-4-1 | 6  | 6-5-1 | 6  |
| 5-3-1 | 6 | 6-2-2 | 3  | 6-3-2 | 6  | 6-4-2 | 6  |
| 5-2-2 | 3 | 5-4-1 | 6  | 5-5-1 | 3  | 6-3-3 | 3  |
| 4-4-1 | 3 | 5-3-2 | 6  | 5-4-2 | 6  | 5-5-2 | 3  |
| 4-3-2 | 6 | 4-4-2 | 3  | 5-3-3 | 3  | 5-4-3 | 6  |
| 3-3-3 | 1 | 4-3-3 | 3  | 4-4-3 | 3  | 4-4-4 | 1  |
| 9 경우수 | 25 | 10 경우수 | 27 | 11 경우수 | 27 | 12 경우수 | 25 |

``` {r galileo-1620-rcode}
## 2. 이론값 ------------
library(dice) # install.packages("dice")

three_dice <- getSumProbs(ndicePerRoll = 3,
            nsidesPerDie = 6,
            nkept = 3)

three_dice$probabilities %>% 
    DT::datatable() %>% 
      DT::formatPercentage("Probability", digits=1)

## 3. 모의실험결과 ------------
library(Rdice)

dice_sim <- dice.roll(faces = 6, dice = 3, rolls = 100000)

dice_sim$sums_freq %>% as_tibble() %>% 
    rename("주사위합" = sum, "확률" = freq, "누적확률" = cum_sum) %>% 
      DT::datatable() %>% 
        DT::formatCurrency(c("N"), currency="", interval=3, digits=0) %>% 
        DT::formatPercentage(c("확률", "누적확률"), digits=1)
```


### 2.3. 슈발리에 드 메레 - 주사위 문제 {#mere-1654}

**문제:** 주사위를 4번 던졌을 때, 적어도 주사위 눈 6 이 나올 확률은 $\frac{1}{2}$ 보다 약간 크다.
하지만, 주사위 두개를 24번 던졌을 때, 적어도 한번 주사위 눈 6이 두번 나올 확률은 $\frac{1}{2}$ 보다 다소 작다.
$Pr(\text{주사위 두개를 더졌을 때 6 눈이 두개}) = \frac{1}{36} = \frac{1}{6} \times Pr(\text{주사위 한개 던졌을 때 6개 눈이 한개})$인 사실에 비추어 봤을 때와 주사위 두개를 사용할 때 $6 \times 4 = 24$ 던져 $\frac{1}{6}$ 부분을 벌충할 수 있다고 봤을 때, 왜 두 확률이 같지 않는가?

"When a die is thrown four times, the probability of obtaining at least
one six is a little more than 1/2. However, when two dice are thrown 24 times, the
probability of getting at least one double-six is a little less than 1/2. Why are the
two probabilities not the same, given the fact that Pr{double-six for a pair of
dice} $= \frac{1}{36} = \frac{1}{6} \times$ Pr{a six for a single die}, and you compensate for the factor of
$\frac{1}{6}$ by throwing $6 \times 4 = 24$ times when using two dice?"

<iframe width="300" height="180" src="https://www.youtube.com/embed/MrVD4q1m1Vo" frameborder="0" allowfullscreen></iframe>

슈발리에 드 메레가 생각한 것을 정리하면 다음과 같다. 즉, 두가지 경우 승률이 0.5보다 높게 나와서 할만한 게임이다.

- $\frac{1}{6} + \frac{1}{6} + \frac{1}{6} + \frac{1}{6}= \frac{4}{6}$
- $\frac{1}{36} + \frac{1}{36} + \cdots + \frac{1}{36} = \frac{24}{36} = \frac{2}{3}$

하지만, 확률 곱셈법칙을 통해서 두가지 경우에 대한 확률을 계산하면 얘기가 달라진다.

$$\begin{align}
Pr(\text{4번 주사위를 던져 적어도 6면이 한번 나올 확률}) 
  & = 1 - Pr(\text{4번 주사위를 던져 한번도 6면이 나오지 않을 확률})  \\
  & = 1 - (1 - \frac{1}{6}) \times (1 - \frac{1}{6}) \times (1 - \frac{1}{6}) \times (1 - \frac{1}{6}) \\
  & = 1 - \bigg(\frac{5}{6} \bigg)^4 \\
  & = 0.5177469
\end{align}$$

$$\begin{align}
Pr(\text{24번 주사위를 던져 적어도 6면이 두번 나올 확률}) 
  & = 1 - Pr(\text{24번 주사위를 던져 한번도 6면이 두번 나오지 않을 확률})  \\
  & = 1 - (1 - \frac{1}{36}) \times (1 - \frac{1}{36}) \times \cdots \times (1 - \frac{1}{36}) \\
  & = 1 - \bigg(\frac{35}{36} \bigg)^24 \\
  & = 0.4914039
\end{align}$$


``` {r chevalier-problem-I, cache=TRUE}
# 2. 모의실험 ---------------
## 2.1. 주사위를 4번 던져 적어도 1회 눈이 6이 나올 확률
draw_dice <- function(nthrow=1) {
    draw_die <- rmultinom(n=1, size=nthrow, prob=rep(1/6,6))
    num_six <- ifelse(draw_die[6,1] >= 1, 1, 0)
    return(num_six)
}

mean(replicate(100000, draw_dice(nthrow=4)))

## 2.2. 주사위 두개를 24번 던졌을 때, 적어도 한번 주사위 눈 6이 두번 나올 확률
draw_two_dice <- function(draws = 24, dice=2) {
    dice_mat <- rmultinom(n=draws, size=dice, prob=rep(1/6,6))
    is_double_six <- ifelse(dice_mat[6,] == 2, 1, 0) # 24번 던져서 6이 두번 나온 경우
    double_six_game <- ifelse(sum(is_double_six) >= 1, 1, 0) # 1보다 크다면 24번 던진 전체 경기를 1승으로 간주
    return(double_six_game)
}

mean(replicate(100000, draw_two_dice(draws = 24, dice=2)))
```

### 2.4. 슈발리에 드 메레 - 지분분할 문제 {#mere-1654-2}

**문제:** 두 선수(A,B)가 공정한 게임을 통해서, 전체적으로 6경기를 먼저 이기는 사람이 
사람이 상금을 모두 가져가기로 했다. A 선수가 5경기를, B선수가 3경기를 이겼을 때, 뜻밖의
사건이 발생해서 경기를 더이상 속계할 수 없게 되었다.
이런 경우 선수 A, B 사이에 상금을 어떻게 나눠가져야 할까?

| 선수 | 1 | . | . | . | . | . | . | . | . |   현재   |
|:----:|---|---|---|---|---|---|---|---|---|----------|
|  A   | . | W | W | . | W | W | . | . | W | 1승 남음 |
|  B   | W | . | . | W | . | . | . | W | . | 3승 남음 | 

"Two players A and B play a fair game such that the player who wins a
total of 6 rounds first wins a prize. Suppose the game unexpectedly stops when A has
won a total of 5 rounds and B has won a total of 3 rounds. How should the prize be
divided between A and B?"


<iframe width="300" height="180" src="https://www.youtube.com/embed/C_nV3cVNjog" frameborder="0" allowfullscreen></iframe>

만약 게임을 계속진행한다면 6번째 경기까지 이겨서 상금을 받을 상대적인 확률로 결정한다.
A 선수는 1경기, B선수는 3 경기를 이겨야 하지만, A 선수 B선수 동시에 이기는 경우는 제외해야 해서
$(1+3)-1 =4$ 총 4 경기가 남았다.
따라서, $A_{\text{승}}, B_{\text{승}} A_{\text{승}}, B_{\text{승}} B_{\text{승}} A_{\text{승}},B_{\text{승}} B_{\text{승}} B_{\text{승}}$ 네가지 조합의 경우가 발생한다. 하지만, 네가지 최종승리 조합은 서로 일어날 가능성이 다르다. 예를 들어, $A_{\text{승}}$인 경우는  $A_{\text{승}}A_{\text{승}}A_{\text{승}}, A_{\text{승}}A_{\text{승}}B_{\text{승}}, A_{\text{승}}B_{\text{승}}A_{\text{승}}, A_{\text{승}}B_{\text{승}}B_{\text{승}}$ 이 포함된다. 따라서, 

$\bigg\{ A_{\text{승}}A_{\text{승}}A_{\text{승}}, A_{\text{승}}A_{\text{승}}B_{\text{승}}, A_{\text{승}}B_{\text{승}}A_{\text{승}}, A_{\text{승}}B_{\text{승}}B_{\text{승}},B_{\text{승}}A_{\text{승}}A_{\text{승}},B_{\text{승}}A_{\text{승}}B_{\text{승}}, B_{\text{승}}B_{\text{승}}A_{\text{승}}, B_{\text{승}}B_{\text{승}}B_{\text{승}} \bigg \}$

총 8가지 경우의 수가 앞으로 발생할 수 있고, $B$는 1번만 이기는 경우가 존재하기 때문에 7:1로 상금을 나누면 공평하게 상금이 나눠진다.

매번 경기를 할 때마다 경기는 "A승", "B승"으로 나눠지게 된다. 그리고 이런 경기를 3번 수행하는 경우 총 8가지 경우의 수가 나오고 B가 경기를 이기는 경우는 단 한가지만 존재한다.

```{r problems-of-points-expand-grid}
# 1. 경우의 수 ---------------

play_game   <- c("A승", "B승")

expand.grid(first=play_game, second=play_game, third=play_game)
```

`rmultinom`에서 난수를 뽑아내서 B선수가 이긴 경우는 단 하나로 연속해서 3번 이긴 경우가 된다. 
이를 모의실험하면 `r 1/8` B가 이긴 확률에 근사적으로 가깝게 도출된다.

```{r problems-of-points-simulation}
# 2. 모의실험 ---------------

play_mat <- rmultinom(n=100000, size=3, prob=rep(1/2,2))
is_B_win <- ifelse(play_mat[2,] == 3, 1, 0 ) # 잔여 경기 3게임을 실행해서 B가 이긴 경우

mean(is_B_win)
```

### 2.5. 호이겐스 - 도박꾼의 파산 [^gambler-ruin] {#huygens-1657}

[^gambler-ruin]: [도박꾼의 파산](https://ko.wikipedia.org/wiki/%EB%8F%84%EB%B0%95%EA%BE%BC%EC%9D%98_%ED%8C%8C%EC%82%B0)

**문제:** 두 선수 A,B가 초기 도박자금으로 각각 $a$, $t-a$ 가지고 있다.
선수 $A$가 첫번째 경기에서 이길 확률은 $p$, 선수 $B$가 이길 확률은 $q=1-p$로 가정하자.
선수 $A$가 매번 승리할 때마다, $B$로부터 1 달러를 받고, 그렇지 않은 경우는 $B$에게 1 달러를 준다.
궁극적으로 $A$가 $B$의 모든 돈을 가져올 확률은 얼마나 될까?

"Two players A and B, having initial amounts of money $a$ and $t-a$
dollars, respectively, play a game in which the probability that A wins a round is p and
the probability that B wins is $q=1-p$. Each time A wins, he gets one dollar from B,
otherwise he gives B one dollar. What is the probability that A will eventually get all
of B’s money?"

전체 확률의 법칙(Law of Total Probability)을 활용하여 파산할 확률을 다음과 같이 정리할 수 있다. 
여기서, $P(R_n)$은 초기 도박자금 $n$을 가지고 시작할 확률이다. 

$$P(R_n) = P(R_n|W)P(W) + P(R_n|\bar{W})P(\bar{W})$$

- $P(W)$: 승리할 확률($p$)
- $P(\bar{W})$: 패배할 확률($1-p$)

이제, $q_n = P(R_n)$으로 놓고, 경계조건 $q_0 = 1$, $q_{n_1 + n_2} = 0$ 갖고, 
도박게임을 계차방정식(differnce equation)으로 정리하면 다음과 같다. 

$$q_n = q_{n+1} p + q_{n-1} q$$

방정식을 풀면 $p_1=p_2=1/2$ 공평한 도박의 경우 다음과 같다.

- $P_1= \frac{n_2}{n_1+n_2}$
- $P_2= \frac{n_1}{n_1+n_2}$

불공평한 도박 ($p_1\ne p_2$)에서의 파산 확률은 다음과 같다.

- $P_1= \frac{1-(p_2/p_1)^{n_1}}{1-(p_2/p_1)^{n_1+n_2}}$
- $P_2= \frac{1-(p_1/p_2)^{n_2}}{1-(p_1/p_2)^{n_1+n_2}}$

즉, 둘 중 하나는 거의 확실하게 파산하게 된다.
다만, $n_1 \ll n_2$인 경우, 예를 들어, 카지노는 개인 도박꾼보다 훨씬 부유하다. 따라서, $n_2 \to \infty$ 인 경우 다음과 같이 수식이 정리된다.

$$P_1=
  \begin{cases}
     1-(p_2/p_1)^{n_1}&p_1>p_2\\
     0&p_2\le p_1
   \end{cases}
$$
$$P_2=1-P_1$$

즉, 도박꾼은 $p_1>1/2$인 경우에는 파산할 확률이 유한하고, $p_1\le1/2$인 경우에는 거의 확실하게 파산하게 된다.

#### 2.5.1. 모의실험 카지노 1차 방문

``` {r gambler-ruin-single}
## 2.1. 한번 모의실험 -----------
# 초기조건
player <- 20; casino <- 100; prob <- 0.47

# 도박꾼의 통장상황 기록
record_player <- c(player)

probval <-  runif(1)
if (probval < prob){
    player <- player + 1
    casion <- casino -1
} else{
    player <- player - 1
    casion <- casino + 1
}

# 결과를 기록
(record_player <- c(record_player, player))
```

#### 2.5.2. 파산할때까지 게임 실험

``` {r gambler-ruin-bankrupt}

## 2.2. 파산할 때까지 모의실험 -----------
# 초기조건
player <- 20; casino <- 100; prob <- 0.47
total <- player + casino
# 도박꾼의 통장상황 기록
record_player <- c(player)

while(player > 0) {

    if (runif(1) < prob){
        player <- player + 1
        casion <- casino -1
    } else {
        player <- player - 1
        casion <- casino + 1
    }
    record_player <- c(record_player, player)
    if(player == total) break
}

# 시각화
plot(record_player,type="l",col="red", ylim=c(0,120))
abline(h=0)
abline(v=0)
abline(h=player,col="red")
abline(h=total,col="green")
```

#### 2.5.3. 파산할때까지 게임 모의실험

``` {r gambler-ruin-many-simulation}
## 2.3. 파산할 때까지 n번 모의실험 -----------
# 초기조건

gambler_ruin <- function(player = 20, casino = 100, prob = 0.47) {
    total <- player + casino
    # 도박꾼의 통장상황 기록
    record_player <- c(player)
    
    while(player > 0) {
        
        if (runif(1) < prob){
            player <- player + 1
            casion <- casino -1
        } else {
            player <- player - 1
            casion <- casino + 1
        }
        record_player <- c(record_player, player)
        if(player == total) break
    }
    return(record_player)
}

for(i in 1:20) {
    par(new=TRUE)
    ruins <- gambler_ruin(player = 100, casino = 100, prob = 0.47)
    plot(ruins,type="l",col=i, ylim=c(0,150), xaxt='n', xlab = "", ylab="")
    abline(h=player,col="red")
}
```

### 2.6. 피프스-뉴톤 연결 [^newton-pepys-problem] {#pepys-newton-1693}

[^newton-pepys-problem]: [위키백과, Newton–Pepys problem](https://en.wikipedia.org/wiki/Newton%E2%80%93Pepys_problem)


**문제:** 선수 A는 주사위를 6번 던져서 적어도 한번 눈이 6인 주사위가 한번 나온다고 주장한다.
선수 B는 주사위를 12번 던져서 적어도 한번 눈이 6인 주사위가 두번 나온다고 주장한다.
선수 C는 주사위를 18번 던져서 적어도 한번 눈이 6인 주사위가 세번 나온다고 주장한다.
선수 세명중 어떤 선수가 자신의 주장에 대해서 약속을 잘 지켜낼 수 있을까?

"A asserts that he will throw at least one six with six dice. B asserts that he
will throw at least two sixes by throwing 12 dice. C asserts that he will throw at least
three sixes by throwing 18 dice. Which of the three stands the best chance of carrying
out his promise?"

문제에 대한 해답은 이항분포와 깊은 연관이 있다.

$$\Pr(X = x) = f(x;n,p)={n\choose x}p^x(1-p)^{n-x}$$

선수 A 주장에 대해서 $B(1, \frac{1}{6}$,

$$Pr(A)=Pr(X \ge 1)=1-Pr(X=0)=1-\left(\frac{5}{6}\right)^{6} = \frac{31031}{46656} \approx 0.6651\, $$

선수 B 주장에 대해서 $B(12, \frac{1}{6}$,

$$Pr(B)=Pr(X \ge 2)=1-Pr(X=0)-Pr(X=1)=1-\sum_{x=0}^1\binom{12}{x}\left(\frac{1}{6}\right)^x\left(\frac{5}{6}\right)^{12-x}
= \frac{1346704211}{2176782336} \approx 0.6187\, $$

선수 C 주장에 대해서 $B(18, \frac{1}{6}$,

$$Pr(C)=Pr(X \ge 3)=1-Pr(X=0)-Pr(X=1)-Pr(X=2)=1-\sum_{x=0}^2\binom{18}{x}\left(\frac{1}{6}\right)^x\left(\frac{5}{6}\right)^{18-x}
= \frac{15166600495229}{25389989167104} \approx 0.5973\, $$

#### 2.6.1. 이항분포 이론값

이항누적분포를 활용하여 선수 세명의 주장에 대한 확률을 순차적으로 계산한다.

``` {r pepys-newton-rcode}
# 1. 이론계산값 ---------------

for(s in 1:3) {              # 눈이 6인 주사위수
    n <- 6*s                 # 6, 12, 18번 수행횟수
    q <- pbinom(s-1, n, 1/6) # 누적확률
    cat( "공정한 주사위", n, "번 던져 적어도", s, "번 눈이 6인 주사위가 나올 확률:", 1-q, "\n")
}
```

#### 2.6.2. 모의실험

주사위 눈이 6개 나오는 경우가, 6번, 12번, 18번 던질때 각각 최소 1회, 2회, 3회가 되기 때문에 이를 인자로 
반영해서 모의실험해서 확률값을 계산한다.

``` {r pepys-newton-simulation}

# 2. 모의실험 ---------------

draw_dice <- function(nthrow=6, min_six=1) {
    draw_die <- rmultinom(n=1, size=nthrow, prob=rep(1/6,6))
    is_six <- ifelse(draw_die[6,1] >= min_six, TRUE, FALSE)
    return(is_six)
}

mean(replicate(10000, draw_dice(nthrow=6, min_six = 1)))
mean(replicate(10000, draw_dice(nthrow=12, min_six = 2)))
mean(replicate(10000, draw_dice(nthrow=18, min_six = 3)))
```

### 2.7. 피에르 레몽 드 몽모르 조우 [^derangement-santa]  {#montmort-1708}

[^derangement-santa]: [산타 선물 문제 (교란순열, Derangement)](https://statkclee.github.io/r-algorithm/r-hat-derangement.html)


**문제:** $1,2,3, \cdots, n$ 숫자가 세겨진 공을 $n$개 담겨있는 항아리가 있다.
항아리 안에서 공은 잘 섞어서 한번에 하나씩 뽑아낸다.
적어도 공하나 뽑히는 순서가 공에 표식된 순서대로 뽑힐 확률은 얼마인가? 
(예를 들어, 숫자 2가 찍힌 공이 두번째로 뽑힌다.)

"Suppose you have a jar containing n balls numbered 1, 2, 3, . . ., n,
respectively. They are well mixed and then drawn one at a time. What is the
probability that at least one ball is drawn in the order indicated by its label (e.g., the
ball labeled 2 could be the second ball drawn from the jar)?"

$n$개 공을 순서있게 뽑는 경우의 수는 $n!$이 존재한다. 따라서,

$$L_n = |A_1 \cup A_2 \cup \cdots \cup A_n | = \sum_i |A_i| - \sum_{i<j} |A_i \cup A_j| + \sum_{i<j<k} |A_i \cup A_j \cup A_k| - \cdots + (-1)^{n+1} |A_1 \cup A_2 \cup \cdots \cup A_n |$$

상기 수식은 포함-배제 원칙을 적용해서 도출되었다. 
그리고, $|A_i \cup A_j| = (n-2)!$이고 $n \choose 2$ 경우의 수가 있고, 마찬가지 방식으로 나머지 항들도 정리하면 
다음과 같다.

$${n \choose 1}(n-1)!+{n \choose 2}(n-2)!-\cdots \pm {n \choose n}0! =n!+\sum_{i=1}^n (-1)^i{n \choose i} (n-i)! = \frac{n!}{1!} - \frac{n!}{2!} + \frac{n!}{3!} - \frac{n!}{4!} + (-1)^{n+1} \frac{n!}{n!}$$

따라서, 적어도 공하나가 공에 적힌 숫자에 맞춰 추출되는 확률은 전체 $n!$로 나눠주면,

$$\frac{\frac{n!}{1!} - \frac{n!}{2!} + \frac{n!}{3!} - \frac{n!}{4!} + (-1)^{n+1} \frac{n!}{n!}}{n!} =  \frac{1}{1!} - \frac{1}{2!} + \frac{1}{3!} - \frac{1}{4!} + (-1)^{n+1} \frac{1}{n!}$$

마지막으로, $e^x = 1 + x + \frac{x^2}{2!} + \frac{x^3}{3!} + \frac{x^4}{4!} + \cdots$를 활용하여 정리하면 다음과 같다.

$$lim_{n \to \infty} p_n = 1 - \frac{1}{e} \approx 0.6321206$$

공이 10개 들어있는 경우를 가정하고, 이를 바탕으로 모의실험을 준비한다.

1. `jar <- 1:ball`: 항아리에 정성스럽게 넣어 준비한다.
1. `sample(jar, size=ball, replace = FALSE)`: 한번 전체 공을 뽑는 경우는, 무작위로 공을 뽑는데 비복원으로 공을 추출한다.
1. `ifelse( sum(jar == draw) >= 1, TRUE, FALSE)`: 만약 공의 번호와 뽑는 순서가 같다면 성공으로 가정하는데, 1개 이상인 경우도 모두 성공으로 처리한다.
1. `mean(replicate(10000, montmort(10)))`: 공을 10개 항아리에 담아 10,000번 반복해서 성공, 실패에 대한 평균을 계산한다.
1. `mean(replicate(10000, montmort(100)))`: 공을 100개 항아리에 담아 10,000번 반복해서 성공, 실패에 대한 평균을 계산한다.
1. `cat("이론값:", theory_val, "모의실험:", sim_val, "차이:", abs(theory_val - sim_val))`: 이론값과 모의실험 값을 차이를 비교한다.

``` {r montmort-jar-ball}
montmort <- function(ball=10) {
    # 참가자 설정
    ball <- 10
    jar <- 1:ball
    
    # 한번 전체 공을 뽑는 시도
    draw <- sample(jar, size=ball, replace = FALSE)
    
    # 뽑기 결과: 합이 1 이상 이면 성공
    result <- ifelse( sum(jar == draw) >= 1, TRUE, FALSE)
    return(result)
}

## 1.1. 공이 10개 들어있을 경우
theory_val <- 1 - 1/exp(1)
sim_val <- mean(replicate(10000, montmort(10)))

cat("이론값:", theory_val, "모의실험:", sim_val, "차이:", abs(theory_val - sim_val))

## 1.2. 공이 100개 들어있을 경우
theory_val <- 1 - 1/exp(1)
sim_val <- mean(replicate(10000, montmort(100)))

cat("이론값:", theory_val, "모의실험:", sim_val, "차이:", abs(theory_val - sim_val))
```

### 2.8. 야코프 베르누이 - 황금정리 [^wiki-law-of-large-number] {#bernoulli-1713}

[^wiki-law-of-large-number]: [위키사전 - 대수의 법칙](https://ko.wikipedia.org/wiki/%ED%81%B0_%EC%88%98%EC%9D%98_%EB%B2%95%EC%B9%99)

**문제:** 공정한 동전을 $2m$번 던졌을 때 동전 앞면과 뒷면이 같을 확률은 큰 $m$에 대해서 근사적으로 $\frac{1}{sqrt{\pi m}}$임을 보여라.

"Show that the probability of an equal number of heads and tails when a
fair coin is tossed 2m times is approximately $\frac{1}{sqrt{\pi m}}$
for large m.?"

사건 $X$를 $2m$ 독립적으로 동전을 던졌을 때 앞면이 나오는 사건으로 정의하자. 
그러면, $X \thicksim B(2m, \frac{1}{2})$.

$$Pr(X=x) = {2m \choose x} \bigg(\frac{1}{2} \bigg)^x \bigg(\frac{1}{2} \bigg)^{2m-x} = \frac{1}{2^{2m}}{2m \choose x}$$

이제 동전의 앞면과 동전 뒷면이 나올 확률이 같은 확률은 다음과 같다.

$$Pr(X=m) = \frac{1}{2^{2m}}{2m \choose m} = \frac{1}{2^{2m}} \frac{(2m)!}{(m!)^2}$$

스터링 근사, $n!\sim\sqrt{2\pi n}(n/e)^n$을 사용해서 정리하면 증명을 할 수 있다.

$$Pr(X=m) \approx \frac{1}{2^{2m}} \frac{\sqrt{2\pi 2m}(n/e)^{2m}}{(\sqrt{2\pi m}(n/e)^m)^2} = \frac{1}{\sqrt{\pi m}}$$

`dbinom` 함수로 계산된 값을 수학이론값으로 놓고, 스털링근사를 통한 값을 상호 비교해보자.

``` {r golden-theorem-math}
# 1. 이론값 ---------------

golden <- function(m) {
    coin_prob <- dbinom(m, size= 2*m, prob=0.5)
    return(coin_prob)
}

idx <- numeric()
math_v <- numeric()
approx_val <- numeric()

for(i in c(10,100,1000,10000,100000)) {
        idx <- c(idx, i)
        math_v <- c(math_v, golden(i))
        approx_val <- c(approx_val, 1/sqrt(pi * i))
}

golden_df <- data.frame(idx, math_v, approx_val) %>% 
    mutate(차이 = abs(math_v - approx_val),
          차이율 = scales::percent(차이/math_v))

DT::datatable(golden_df)
```

1. `rbinom(2*m, size= 1, prob=0.5)`: $2m$ 동전던지기 실험을 모사한다.
1. `sum(rbinom(2*m, size= 1, prob=0.5)) == m`: 앞변과 뒷면의 수가 동일한지 검사한다.
1. `replicate(10000, golden_sim(i))`: 1000회 반복한다.

``` {r golden-theorem-sim}
# 2. 모의실험 ---------------

golden_sim <- function(m) {
    
    is_head_equal_tail <- ifelse(sum(rbinom(2*m, size= 1, prob=0.5)) == m, TRUE, FALSE)
                                 
    return(is_head_equal_tail)
}

for(i in c(10,100,1000,10000,100000)) {
    cat("주사위던지기 횟수(n):", i, "근사값:", 1/sqrt(pi * i), "모의실험값:", mean(replicate(1000, golden_sim(i))), "\n")
}
```


### 2.11. 다니엘 베르누이 - 세인트 피터스버그 문제 [^st-petersburg-problem] {#bernoulli-1738}

[^st-petersburg-problem]: [상트페테르부르크의 역설 (St. Petersburg paradox)](https://statkclee.github.io/r-algorithm/r-petersburg-paradox.html)

**문제:** 카지노에서 공정한 동전 던지기 게임을 한 선수가 하고 있다.
카지노가 약속한 경기 규칙은 첫번째 동전 던지기에서 앞면이 나오면 1달러, 
첫번째 동전 앞면이 두번째 던지기에서 나오면 2 달러, 일반화해서 앞면이 $n$번째 동전던지기에서 
나오면 $2^{n-1}$ 달러를 주기로 했다. 공정한 게임 되려면 게임 참가자는 **이론적으로** 카지노에 
얼마의 돈을 초기 예치금으로 두어야 할까? (즉, 카지노 혹은 게임 참가자의 기대 수익은 0)

"A player plays a coin-tossing game with a fair coin in a casino. The casino
agrees to pay the player 1 dollar if heads appears on the initial throw, 2 dollars if head
first appears on the second throw, and in general $2^{n-1}$ dollars if heads first appears on
the nth throw. How much should the player theoretically give the casino as an initial
down-payment if the game is to be fair (i.e., the expected profit of the casino or player
is zero)?"


$n$번 동전을 던져 뒷면이 $n-1$회 나오고, $n$번째 동전 앞면이 나와야 경기 참가자가 승리하게 된다.
이에 대한 확률을 계산하면 $\bigg( \frac{1}{2} \bigg)^{n-1} \bigg( \frac{1}{2} \bigg) = \bigg( \frac{1}{2} \bigg)^n$이 되고,
카지노가 지급하는 돈은 $2^{n-1}$달러가 된다. 따라서, 카지노가 경기참가자에 지급하는 돈은 다음과 같다.

$$\sum_{n=1}^{\infty} \frac{1}{2^n}\times 2^{n-1} = \sum_{n=1}^{\infty} \frac{1}{2}=\infty$$

따라서, 경기참가자가 초기 참가비로 카지노에 얼마를 담보로 걸고 경기를 하더라도 항상 돈을 벌게 된다.
이론적으로, 경기참가자가 무한대의 돈을 걸게 되면, 공정한 경기가 된다.

#### 2.11.1. R코드 모의실험

동전이 앞면이 나올 확률을 계산하기 위해서 앞면이 나오는 경우 승리하는 시나리로을 가정하고 모의시험 코드를 작성한다. `0` 이면 뒷면 `1`이면 앞면으로 동전던지기를 중단한다. 결국 동전 던지기 횟수가 증가하면 할수록 확률이 1에 수렴되어 가는 것이 확인된다.

``` {r bernoulli-st-petersburg-1738}
# 1. 모의실험 ---------------
## 1.1. 앞면이 나오는 순서
toss_head <- function() {
    rec_toss <- numeric() # 동전 앞면
    while(TRUE) {
        coin_toss <- rbinom(1, size=1, prob=0.5)
        if( coin_toss == 1) {
            rec_toss <- c(rec_toss, coin_toss)
            break # 동전 앞면이 나온 경우
        } else {
            rec_toss <- c(rec_toss, coin_toss)
        }
    }
    return(rec_toss)
}

for(i in 1:10) print(toss_head())

toss_lst <- replicate(10000, toss_head())

toss_df <- map(toss_lst, length) %>% unlist %>% table %>% as.data.frame

names(toss_df) <- c("앞면출현순서", "모의실험횟수")

toss_df %>% mutate(빈도확률 = scales::percent(모의실험횟수/sum(모의실험횟수)),
                   누적확률 = scales::percent(cumsum(모의실험횟수/sum(모의실험횟수))))
```

### 2.12. 달랑베르 - 동전던지기 {#dalembert-1754}

**문제:** 공정한 동전 두개를 순서대로 던졌을 경우, 앞면이 적어도 한번 나올 확률은 얼마인가?

"In two tosses of a fair coin, what is the probability that heads will appear
at least once?"

$\text{앞}$를 동전의 앞면, $\text{뒤}$를 동전의 뒷면이라고 정의하고 나서, 동전을 던졌을 때 표본공간은 다음과 같이 정의된다. $\Omega = \{ \text{앞앞}, \text{앞뒤}, \text{뒤앞}, \text{뒤뒤} \}$
그리고, 두번 동전을 던지는 사건이 일어날 확률은 동일하기 때문에 전통적인 확률 정의를 적용해서 확률을 계산하면 정답이 도출된다.

$$Pr\{ \text{적어도 앞면이 하나} \} = \frac{\text{동전 던져 앞면이 나온 횟수}}{\text{전체 동전 던진 경우의 수}} =\frac{3}{4}$$

### 2.13. 달랑베르 - 도박사의 오류 {#dalembert-1761}

**문제:** 공정한 동전 던졌을 때, 연속해서 앞면이 세번 나왔다고 가정하면, 
다음번 동전던지기에서 뒷면이 나올 확률은 얼마인가?

"When a fair coin is tossed, given that heads have occurred three times in a
row, what is the probability that the next toss is a tail?"

동전이 공정하기 때문에, 동전을 던졌을 때 앞면 (혹은 뒷면)이 나올 확률은 $\frac{1}{2}$가 된다.
독립을 가정하면, 앞선 동전던지기 결과에 관계없이 확률은 여전히 $\frac{1}{2}$이 된다.

| 대출결정의 오류 | 의사의 오류   |
|---------------------------------------------|---------------------------------------------|
|<iframe width="300" height="180" src="https://www.youtube.com/embed/4eVluL-idkM" frameborder="0" allowfullscreen></iframe> | <iframe width="300" height="180" src="https://www.youtube.com/embed/SEedAhz9Ok0" frameborder="0" allowfullscreen></iframe> |


#### 2.12.1. R코드 모의실험

`rle` 함수를 사용해서 연속해서 앞면 혹은 뒷면이 나온 횟수를 셀수 있다.
이를 함수로 만들어서 동전 던지기 1번부터 1,000회 던졌을 때 연속해서 나온 앞면 혹은 뒷면 횟수를 기록해서 
시각화 해보자.

``` {r coin-toss-run-length}
(toss_outcome <- rbinom(10, size=1, prob=0.5))
rle(toss_outcome)$length

toss_coin <- function(trial=10) {
    toss_outcome <- rbinom(trial, size=1, prob=0.5)
    max_run <- max(rle(toss_outcome)$length)
    return(max_run)
}

max_run_v <- numeric(1000)

for(i in 1:1000) {
    max_run_v[i] <- mean(replicate(10, toss_coin(i)))
}

plot(1:1000, max_run_v)
```


