---
layout: page
title: 데이터 과학을 위한 R 알고리즘
subtitle: 확률 모의실험(R 연습문제 중심)
output:
  html_document: 
    toc: yes
    keep_md: yes
  pdf_document:
    latex_engine: xelatex
mainfont: NanumGothic
---

```{r, include=FALSE}
source("tools/chunk-options.R") 

knitr::opts_chunk$set(echo = TRUE, warning=FALSE, message=FALSE)

library(tidyverse)
library(ggthemes)
library(extrafont)
loadfonts()

options(scipen = 999)
options(family="NanumGothic")
```


## 1. 확률 연습문제 기초 [^r-ex-beginner] {#prob-beginner}

[^r-ex-beginner]: [Probability functions beginner](https://www.r-exercises.com/2017/08/17/probability-functions-beginner/)

확률함수 기초에 대한 [연습문제원문](https://www.r-exercises.com/2017/08/17/probability-functions-beginner/)과 
[해답](https://www.r-exercises.com/2017/08/17/probabilty-functions-beginner-solution/)을 확인한다.

### 1.1. 연습문제 {#beginner-01} 

`runif` 함수를 사용해서 난수를 10개 생성시키시오. 단 난수싸앗은 1로 고정시키고 결과값은 `random_numbers`에 저장하시오.

``` {r prob-beginner-01}
set.seed(1)
random_numbers <- runif(10)
```

### 1.2. 연습문제 {#beginner-02}

`ifelse` 함수를 사용해서 동전던지기를 모사한다. 힌트: `random_number`가 .5보다 크면 앞면(H), 작으면 뒷면(T)으로 한다.

``` {r prob-beginner-02}
ifelse(random_numbers > .5, "앞면", "뒷면")
# 동전 던지기 난수를 발생시키는 또 다른 방법은 `rbinom` 함수를 사용하면 된다.
rbinom(10, size=1, p=.5)
```

### 1.3. 연습문제 {#beginner-03}

`rbinom` 함수를 사용해서 성공확률이 .3인 불공정한 동전에서 난수를 10개 생성시키시오.

``` {r prob-beginner-03}
rbinom(10, size=1, p=.3)
```


### 1.4. 연습문제  {#beginner-04}

`runif` 함수를 사용해서 주사위 던지기를 모사한다. `min=0`, `max=6` 사이 난수를 하나 생성시켜, 결과를 `die_roll`에 저장한다. 즉, 1 ~ 6 사이 난수를 생성시킨다.

``` {r prob-beginner-04}
ceiling(runif(1, min=0, max=6))
```

### 1.5. 연습문제  {#beginner-05}

정규분포에서 난수를 생성시킨다. 평균 신장이 1.70 미터, 표준편차 0.1 미터를 갖는 모집단을 성정한다.
`rnorm` 함수를 사용해서 100명에 대한 신장을 난수로 추출하고 나서 `heights` 객체에 저장시킨다.
`summary` 함수를 활용해서 정규분포에서 추출된 난수를 확인할 수 있다.

``` {r prob-beginner-05}
heights <- rnorm(100, mean=1.7, sd=0.1)
summary(heights)
```

### 1.6. 연습문제 {#beginner-06}

`pnorm` 함수를 활용해서 1.9 미터보다 신장이 작거나 같을 확률을 구하시오.
또, 1.6 미터보다 크거나 같을 확률도 구하시오.

``` {r prob-beginner-06}
pnorm(1.9, mean=1.7, sd=0.1)
1 - pnorm(1.6, mean=1.7, sd=0.1)
```

### 1.7. 연습문제 {#beginner-07}

병원에서 환자가 기다리는 시간(단위: 분)은 1/50을 모수로 갖는 지수분포를 따른다.
`rexp` 함수를 사용해서 병원에서 30명이 기다리는 대기시간을 모사하시오.

``` {r prob-beginner-07}
set.seed(1)
rexp(30, rate=1/50)
```

### 1.8. 연습문제  {#beginner-08}

`pexp` 함수를 사용해서 환자가 10분 미만으로 대기하는 확률을 구하시오.

``` {r prob-beginner-08}
pexp(q=10, rate=1/50)
```


### 1.9. 연습문제 {#beginner-09}

평균 대기시간은 어떻게 되는가?

``` {r prob-beginner-09}
mean(rexp(10^7, rate=1/50))
```

### 1.10. 연습문제 {#beginner-10}

대기시간이 길어지면 환자들은 다른 병원을 찾게된다. 최대 60 환자가 기다린다고 가정하다.
환자 100명이 온다면 평균적으로 얼마 많은 환자가 떠나게 될까? 힌트: `pexp` 함수를 사용하라.


``` {r prob-beginner-10}
1 - pexp(100, rate=1/50)
```

## 2. 확률 연습문제 중급 [^r-ex-intermediate] {#prob-intermediate}

[^r-ex-intermediate]: [Probability functions intermediate](https://www.r-exercises.com/2017/08/31/probabilty-functions-intermediate/)

확률함수 중급에 대한 [연습문제원문](https://www.r-exercises.com/2017/08/31/probabilty-functions-intermediate/)과 
[해답](https://www.r-exercises.com/2017/08/31/probability-functions-intermediate-solutions/)을 확인한다.


### 2.1. 연습문제 {#intermeidate-01}


1. 난수 씨앗을 1로 설정하고, `runif` 함수를 사용해서 난수를 30개 생성하시오. `random_numbers` 객체에 저장하는데, 
`ceiling` 함수를 사용해서 정수로 만든다. 주사위 던지기를 모사하도록 하시오.

``` {r prob-intermeidate-01}
ceiling(runif(30, min=0, max=6))
```

### 2.2. 연습문제 {#intermeidate-02}

`rmultinom` 함수를 사용해서 주사위 한개 던지는 경우를 모사한다.
함수 내부에 `n=1` 을 설정하고 결과값을 `die_result`에 저장하시오.
`die_result` 행렬은 1 하나와 5개 0으로 채워져있다.
1 은 모의실험과정을 거쳐 얻어진 결과를 나타낸다.
`which` 함수를 사용해서 주사위를 던져 나온 결과값만을 추출하시오

``` {r prob-intermeidate-02}
(die_result <- rmultinom(n=1, size=1, prob=rep(1/6,6)))
which(die_result==1)
```

### 2.3. 연습문제 {#intermeidate-03}

`rmultinom` 함수를 사용해서 주사위 던지기를 30회 모사한다.
`dice_result` 변수이름으로 저장하고 `apply` 함수를 사용해서 행렬결과를 벡터로 저장시키시오.

``` {r prob-intermeidate-03}
dice_result <- rmultinom(30, size=1, prob=rep(1/6,6))

apply(dice_result, 2, function(x) which(x==1))
```

### 2.4. 연습문제 {#intermeidate-04}

주사위 2개를 던지는 게임이 일반적인데, 주사위 2개 던진 결과를 합한다.
주사위 2개 던지기를 합을 구하는 게임을 30회 모사하시오.
`rmultinom` 함수를 사용해서 주사위 2개를 30회 던지시오.
`apply` 함수를 사용해서 주사위 2개를 던져 합을 구한 결과를 기록하시오.

``` {r prob-intermeidate-04}
set.seed(1)
two_dice_result <- rmultinom(30, size=2, prob=rep(1/6,6))
apply(two_dice_result, 2, function(x) {
  values <- c(which(x==1), which(x==2))
  sum(values)
  }
)
# apply(two_dice_result, 2, function(x) sum(which(x==1)))
```

### 2.. 연습문제 {#intermeidate-05}

정규분포에서 난수를 생성시킨다. 평균 신장이 1.70 미터, 표준편차 0.1 미터를 갖는 모집단을 성정한다.
`rnorm` 함수를 사용해서 100명에 대한 신장을 난수로 추출하고 나서 `heights` 객체에 저장시킨다.

``` {r prob-intermeidate-05}
heights <- rnorm(100, mean=1.7, sd=0.1)
summary(heights)
```

### 2.6. 연습문제 {#intermeidate-06}

모집단 90% 사람의 신장은 $\text{__-}$ 미터보다 작다?

``` {r prob-intermeidate-06}
qnorm(.9, mean=1.7, sd=0.1)
```

### 2.7. 연습문제 {#intermeidate-07}

1.6 미터보다 신장이 큰 사람은 전체의 몇 퍼센티지인가?

``` {r prob-intermeidate-07}
1-pnorm(1.6, mean=1.7, sd=0.1)
```

### 2.8. 연습문제 {#intermeidate-08}

다음 코드를 실행해서 `MASS` 팩키지를 설치한다.
모수로 `mu = c(1.70, 60)`, `Sigma = matrix(c(.1,3.1,3.1,100), nrow = 2)`를 갖는 다변량 정규분포 `mvrnorm` 에서 
1000명의 신장과 몸무게를 난수로 생성시켜보자.

``` {r prob-intermeidate-08}
if (!'MASS' %in% installed.packages()) install.packages('MASS')
library(MASS)

set.seed(1)
population <- mvrnorm(1000, mu=c(1.7,60), Sigma = matrix(c(.1,3.1,3.1,100), nrow = 2))
```

### 2.9. 연습문제 {#intermeidate-09}

얼마나 많은 사람이 신장 1.7 미터, 60 킬로그램보다 많은가?

``` {r prob-intermeidate-09}
sum(population[,1]>1.70 & population[,2]>60)
```

### 2.10. 연습문제 {#intermeidate-10}

모의실험 모집단에서 얼마나 많은 사람이 1.75 미터보다 크고, 체중이 60 킬로그램보다 가벼운가?

``` {r prob-intermeidate-10}
sum(population[,1]>1.75 & population[,2]<60)
```