---
layout: page
title: 데이터 과학을 위한 R 알고리즘
subtitle: 재귀(Recursion)
output:
  html_document: 
    toc: yes
    keep_md: yes
  pdf_document:
    latex_engine: xelatex
mainfont: NanumGothic
---


## 1. 재귀

재귀(Recursion)를 활용하면 코드가 매우 간결해진다. 하지만, 메모리를 많이 차지하는 단점도 있다.
재귀는 본인과 유사한 방식으로 항목을 반복 수행하는 과정(process)이다. 
컴퓨터 프로그램에 대해서, 루프처럼 반복되는 명령어를 의미한다.

### 1.1 카운드다운 

카운드다운 예제를 보면 처음 큰 숫자를 받은 함수가 있고, 이를 하나 줄인 함수가 있다. 
조건이 만족되지 않아 쭉 큰 문제가 줄어들다가 마지막 1이라는 조건이 만족되면 프로그램 수행을 마치고 종료된다.

``` {r countdown-recursion}
countdown <- function(i) {
  cat(i, "\n")
  if (i <= 1) {
    cat("발사(Blast off) !!!")
  } else {
    countdown(i-1)
  }
}

countdown(5)
```

### 1.2 차례곱(계승, factorial)

차례곱을 `while` 루프를 활용하여 구할 수도 있지만, 재귀를 활용하여 코딩하게 되면 코드가 한결 간결하다.
역시, 재귀반복을 빠져나가는 기본사례 여기서는 `x==1`인 경우 재귀반복을 마치고 차례곱 계산을 완료한다.

``` {r factorial-recursion}
fact <- function(x) {
  if (x == 1) {
    return(1)
  } else {
    return(x*fact(x-1))
  }
}

fact(5)
```

### 1.3. 함수 콜스택(call stack)

재귀는 함수 콜스택과 밀접한 연관이 있다. 즉, 함수내에 함수를 실행할 경우 함수 내부의 함수가 실행을 완료할 때까지 기다린다.
따라서, 다음 `greet` 함수는 내부에 `greet2`, `bye` 함수가 완료되어야 실행을 완료할 수 있다.

``` {r call-stack-recursion}
greet2 <- function(name) {
  cat("요즘 어떻게 지내세요?", name, "님\n")
}

bye <- function() {
  cat("다음에 봐요!")
}

greet <- function(name) {
  cat("안녕하세요", name, "님\n")
  greet2(name)
  cat("작별인사를 할 준비...\n")
  bye()
}

greet("정훈")
```
